【裁判字號】    94,訴,576
【裁判日期】    950419
【裁判案由】    分割共有物
【裁判全文】
臺灣雲林地方法院民事判決               94年度訴字第576號
原      告  乙○○
被      告  丁○○
訴訟代理人  戊○○
被      告  丙○○
            甲○○
上列當事人間請求分割共有物事件，本院於民國95年4 月12日言
詞辯論終結，判決如下：
    主      文
兩造共有坐落雲林縣古坑鄉○○○段一五地號、地目旱、面積七
三一二平方公尺土地，應按如附圖所示方法分割。即：編號A 部
分面積四一五０平方公尺土地分歸被告丁○○取得，編號B 部分
面積一四六三平方公尺土地分歸原告乙○○取得，編號C 部分面
積九一四平方公尺土地分歸被告丙○○取得，編號D 部分面積七
八五平方公尺土地分歸被告甲○○取得。
原告應給付被告丁○○新台幣壹佰柒拾肆元、給付被告甲○○新
台幣壹佰捌拾陸元。
訴訟費用由兩造依原應有部分比例負擔。
    事實及理由
一、被告甲○○未於言詞辯論期日到場，核無民事訴訟法第386
    條各款所列情形，爰依原告聲請，由其一造辯論而為判決。
二、原告主張：坐落雲林縣古坑鄉○○○段15地號土地，地目旱
    ，屬一般農業區之農牧用地，面積7312平方公尺，為兩造所
    共有，其應有部分比例，原告為五分之一，被告丁○○為五
    ０００分之二八三八，被告丙○○為八分之一，被告甲○○
    為五０００分之五三七。兩造就本件土地並無不能分割之約
    定，且無因使用目的不能分割之情形，但難以協議分割，為
    此訴請裁判分割。又，兩造現均於本件土地上為耕作使用，
    各共有人之占有使用位次，即如附圖所示，自東而西分別為
    被告丁○○、原告、被告丙○○、甲○○。另本件土地僅北
    邊鄰接產業道路適於通行外，其餘三面均未接連道路，故應
    以平行本件土地之東、西兩邊地籍線方式為南北縱向分割，
    並算足各共有人應有部分可受分配之面積，依上開使用位次
    分割等語。
    並聲明：如主文第一項所示。
三、被告丁○○、丙○○均表示：同意按原告主張之方法分割等
    語。
    並聲明：如主文第一項所示。
四、被告甲○○雖未於言詞辯論期日到場，惟依伊於準備期日之
    陳述，則以：伊同意原告主張按各共有人現占有使用位次分
    割，但原告所主張如附圖複丈結果圖說所示之分割方法，所
    示面積不足伊應有部分換算可得之面積，伊不同意，應予分
    足等語，資為抗辯。
    並聲明：(一)原告之訴駁回。(二)訴訟費用由原告負擔。
五、兩造不爭執之事實：
  (一)本件土地係一般農業區之農牧用地，為兩造所共有，其應有
    部分比例，原告為五分之一，被告丁○○、丙○○、甲○○
    分別為五０００分之二八三八、八分之一、五０００分之五
    三七。
  (二)兩造就本件土地並未訂有不分割之期限，且依本件土地之使
    用目的，亦無不能分割情形。
六、得心證之理由：
    本件土地應採如附圖所示方法分割，茲分段敘述如下：
  (一)原告請求裁判分割，於法有據：
    按各共有人除因物之使用目的不能分割或契約訂有不分割之
    期限者外，得隨時請求分割共有物。共有物之分割，依共有
    人協議之方法行之。分割之方法，不能協議決定者，法院得
    因任何共有人之聲請，命以原物分配於各共有人。民法第82
    3 條第1 項及同法第824 條第1 項、第2 項第1 款分別定有
    明文。查，本件土地為一般農業區之農牧用地，有卷附土地
    登記謄本可稽（見本院94年度六簡調字第172 號卷第6 頁）
    ，乃屬農業發展條例第3 條第11款所稱之「耕地」。次按，
    農業發展條例第16條第1 項但書第3 、4 款規定：「每宗耕
    地分割後每人所有面積未達0.25公頃者，不得分割。但有下
    列情形之一者，不在此限：‧‧‧三、本條例中華民國89年
    1 月4 日修正施行後所繼承之耕地，得分割為單獨所有。四
    、本條例中華民國89年1 月4 日修正施行前之共有耕地，得
    分割為單獨所有。」亦即在民國「89年1 月4 日」修正之農
    業發展條例於「89年1 月28日」「施行後」所繼承之耕地，
    以及該條例修正「施行前」所共有之耕地（按：此次修正總
    統係於89年1 月26日公布），其分割均不受分割後所得面積
    須達0.25公頃（即2500平方公尺）之限制。經查，被告甲○○、原告及被告丁○○係分別於「62年11月14日」、「72年
    10月5 日」及「83年3 月28日」取得本件土地之應有部分而
    與訴外人林忠義共有本件土地，嗣林忠義死亡，由被告丙○○於「94年6 月27日」繼承其應有部分，有本件土地之登記
    簿謄本、異動索引及異動清冊在卷可參（見本院卷第52頁至
    60頁），亦即原告與被告甲○○、丁○○係於農業發展條例
    在89年1 月28日修正「施行前」即共有本件土地，而被告丙○○則係於農業發展條例上開修正「施行後」因繼承而共有
    本件土地。雖被告甲○○於91年10月4 日將應有部分其中之
    五０００分之八八移轉登記與被告丁○○（見本院卷第59頁
    ），但不影響其共有人之結構。準此，本件土地各共有人於
    分割後之面積，自不受須達0.25公頃之限制。是本件土地並
    無使用目的上不能分割之情形存在。又，兩造就本件土地亦
    未訂有不分割之期限，業據原告提出上開土地登記謄本為證
    ，復為被告所不爭執。另，兩造就本件土地未能協議分割，
    此從兩造迄至受命法官於95年3 月28日準備期日，被告甲○○對分割方法仍有意見，致未能達成協議一節，可徵甚明。
    從而，原告請求裁判分割本件土地，於法有據，應予准許。
  (二)本件土地應採如主文第一項所示之方法分割：
  1.按裁判分割共有物，如採原物分割者，法院僅須斟酌共有物
    之性質及其經濟效用，作公平合理之分配即可。又，法院裁
    判分割共有物，應斟酌各共有人之意願、利害關係及其分得
    部分所得利用之價值等情形，為適當公平之分割。最高法院
    分別有88年度台上字第1799號及88年度台上字第2199號判決
    足資參循。
  2.本院依上開分割共有物之斟酌原則，認以如附圖所示之分割
    方法分割為適當，理由如下：
  (1)查，本件土地除北邊土地鄰接道路適於通行外，其餘部分則
    均未臨路，另兩造現於本件土地以如附圖所示位次從事農作
    等情，業據受命法官前於95年2 月24日至現場勘驗屬實，製
    有勘驗筆錄（見本院卷第28頁）及現場照片（見本院卷第43
    頁至第46頁反面）在卷可參，復為兩造所不爭執。是原告主
    張本件土地僅北邊適於通行及兩造於其上按如附圖所示之位
    次耕作等節，堪信為真實。
  (2)本院斟酌上開分割共有物之原則，尊重兩造之意願，並維各
    共有人對本件土地之使用現狀效益，避免因分割後改變占有
    位次，導致各共有人須除去地上農作物，而損及社會經濟；
    且本件土地之地理條件及對外通行狀況復屬相當，並不因依
    使用現狀之位次分割，而有價值上之差異。是本院認為依如
    附圖所示方法分割，即按兩造之應有部分比例及目前使用位
    次，採平行本件土地東、西兩邊地籍線之方式，為南北縱向
    分割，將如附圖所示編號A 部分面積4150平方公尺土地分歸
    被告丁○○取得，編號B 部分面積1463平方公尺土地分歸原
    告取得，編號C 部分面積914 平方公尺土地分歸被告丙○○
    取得，編號D 部分面積785 平方公尺土地分歸被告甲○○取
    得。依此方法分割，兩造均可充分利用其等分得之土地，且
    土地價值亦屬相當，並無不公平之情事，故應屬妥適。
  (3)再按，以原物為分配時，如共有人中，有不能按其應有部分
    受分配者，得以金錢補償之。民法第824 條第3 項定有明文
    。查，本件土地之面積為7312平方公尺，又，原告與被告丁○○、丙○○、甲○○之應有部分，分別為五分之一、五０
    ００分之二八三八、八分之一、五０００分之五三七，換算
    其等可受分配之面積，原告為1462.4平方公尺（即7312㎡×
    1/5） 、被告丁○○為4150.29 平方公尺（即7312㎡×2838
    /5000） 、被告丙○○為914 平方公尺（即7312㎡×1/8）
    、被告甲○○為785.31平方公尺（即7312㎡×537/5000），
    則依上開方法分割，原告分得面積增加0.6 平方公尺（即
    0000 －0000.4 ＝0.6） ，被告丁○○減少0.29平方公尺（
    即0000 －0000.29＝－0.29），被告甲○○減少0.31平方公
    尺（即785 －785.31＝－0.31），被告丙○○則未有增減。
    是被告甲○○辯稱伊分得面積有所不足一節，洵屬有據。查
    ，本件土地於94年度之公告土地現值為每平方公尺新台幣（
    下同）600 元，有上開土地登記謄本可稽，觀諸本件土地地
    處僻遠，且交通不便，則以上開公告土地現值作為分配面積
    增減找補之補償標準，應稱合理。本件原告增加分配0.6 平
    方公尺，而被告丁○○、甲○○各不足分配0.29平方公尺、
    0.31平方公尺，故此，原告應分別補償被告丁○○174 元（
    即0.29×600） 、補償被告甲○○186 元（即0.31×600）
    ，以填補被告丁○○、甲○○2 人應有部分未能受完足分配
    之損害。
  (三)綜上所述，本院斟酌上開分割原則、兩造之意願及本件土地
    之通行條件等一切情狀，認以如附圖所示方法分割，最為適
    當。又，因按上開方法分割，原告分得面積有些微增加，而
    被告丁○○、甲○○所受分配面積則均有些微減少，乃衡酌
    本件土地之坐落位置及交通狀況等條件，以該地於94年之公
    告土地現值定其補償標準，爰判決如主文第一、二項所示。
七、本件係因分割共有物而涉訟，依民事訴訟法第80條之1 規定
    ，如由敗訴之當事人負擔全部訴訟費用顯失公平時，法院亦
    得酌量情形，命勝訴之當事人負擔一部分之訴訟費用。本件
    原告雖屬勝訴，但如由敗訴之被告負擔全部訴訟費用亦有失
    公平，是勝訴之原告亦應負擔一部分之訴訟費用。故此，
    本件應由兩造按原應有部分比例負擔訴訟費用，併此敘明。
八、訴訟費用負擔之依據：民事訴訟法第78條、第80條之1 、第
    85條第1 項但書。
中    華    民    國    95    年    4     月    19    日
                      民事第二庭
                          審判長法  官  紀文勝
                                法  官  邱瑞裕
                                法  官  陳銘壎
以上正本係照原本作成。
如對本判決上訴，須於判決送達後20日內向本院提出上訴狀。
中    華    民    國    95    年    4     月    19    日
                                書記官  王秀如


司法院資訊處製作；財團法人民間司法改革基金會備份。
